臺灣高等法院民事判決
上　訴　人　丁○○
被　上訴人　丙○○
　　　　　　施月嬌即乙○○○○○○○○○○○心
　　　　　　施月嬌即基隆市私立春暉老人養護中心
共　　　同
訴訟代理人　盧　春律師
　　　　　　宋志衡律師
　　　　　　蔡宏修律師
上列當事人間損害賠償事件，上訴人對於中華民國95年3月31日
臺灣基隆地方法院94年度訴字第315號第一審判決提起上訴，本
院於96年5月8日言詞辯論終結，判決如下：
    主      文
上訴駁回。
第二審訴訟費用由上訴人負擔。
    事實及理由
一、上訴人起訴主張：被上訴人丙○○於民國90年8月6日與伊簽
    立同意書1份 (下稱系爭同意書)，以伊需承購被上訴人施月
    嬌(即被上訴人丙○○配偶) 所有坐落基隆市○○路123號房
    地(下稱系爭房地) 為條件，同意將其在基隆市○○街110巷
    28號1至3樓所經營之春暉、上暉 (應係指台灣並無上暉其名
    )、尚暉3家老人養護中心病患之一切醫療工作 (急診、住院
    除外)，委由伊全權處理 。嗣後伊依約向被上訴人施月嬌購
    買上開房地，並完成所有權移轉登記，惟被上訴人丙○○卻
    拒絕將老人養護中心之居家護理業務交由伊處理，致伊受有
    新台幣 (下同) 2,304,000 元之損害，被上訴人丙○○對伊
    自應負債務不履行之損害賠償責任。又被上訴人丙○○簽立
    系爭同意書予伊，顯係代理同意書中老人養護中心與伊簽立
    系爭同意書，嗣後上開老人養護中心亦依系爭同意書之內容
    將部分巡迴醫療業務交由伊處理，則被上訴人丙○○所為之
    代理行為，已經被上訴人施月嬌即乙○○○○○○○○○○
    ○心、春暉老人養護中心承認，系爭同意書之效力即及於被
    上訴人施月嬌即乙○○○○○○○○○○○心、春暉老人養
    護中心，被上訴人施月嬌即基隆市私立春暉老人養護中心、
    尚暉老人養護中心自應與被上訴人丙○○負連帶賠償責任。
    被上訴人侵害伊之權利，已構成共同侵權行為等情，爰依系
    爭同意書、債務不履行之法律關係，於原審求為命被上訴人
    應連帶賠償給付伊2,304,000元 ，及自起訴狀繕本送達之翌
    日起至清償日止，按年息5%計算之利息之判決 (原審判決駁
    回上訴人之請求，上訴人不服，提起上訴，並減縮訴之聲明
    )聲明為：(一)原判決關於駁回下開之訴部分廢棄。(二)上開廢
    棄部分，被上訴人應連帶給付上訴人2,141,133元，及自94
    年12月13日起至清償日止，按年息5%計算之利息。(三)願供擔
    保請准宣告假執行。
二、被上訴人則以：實際經營老人養護中心之被上訴人施月嬌並
    未於系爭同意書上簽名，亦未授權被上訴人丙○○簽署同意
    書，僅授權被上訴人丙○○代理處理系爭房地買賣契約乙事
    ；且被上訴人丙○○係誤認上訴人具有專業人員資格而與之
    簽約，委託上訴人處理有關醫療方面之規劃，但並不包括居
    家護理業務。且被上訴人丙○○當初會寫系爭同意書係受上
    訴人欺騙其為醫師，事後發現上訴人並非醫師時，已撤銷同
    意書之意思表示，且系爭同意書於兩造間關於醫療業務執行
    之約定違反醫師法、醫療法、護理人員法有關執業資格、開
    業條件等強制規定，依民法71條規定應屬無效。又上訴人並
    未提出其所受損害及所失利益之計算依據，難認其受有損害
    。上訴人提出之單據，縱有財物之購置，惟該等財物乃上訴
    人本人所擁有，無從證明與本件有關。上訴人既自承新光居
    家護理所於91年3月8日辦理設立登記，並於同年10月18日註
    銷未實際執行業務，即無同業利潤標準之適用問題，上訴人
    主張以同業利潤標準計算其所失利益，自無理由。另上訴人
    既未實際營業，則其以受有支出開辦費、水電、瓦斯、電話
    及交通等費用之損害，請求伊等賠償，亦不足採。縱認上訴
    人受有損害，上訴人之損害賠償請求權亦已罹於時效而消滅
    等語，資為抗辯，並聲明：(一)上訴駁回。(二)如受不利之判決
    ，願供擔保請准宣告免為假執行。
三、兩造不爭執之事實：
  (一)被上訴人丙○○於90年8月6日曾與上訴人簽立系爭同意書，
    以上訴人需承購系爭房地為條件，同意將春暉、上暉 (應為
    台灣)、尚暉3家老人養護中心病患之一切醫療工作（急診、
    住院除外），委由上訴人全權處理，有系爭同意書在卷可稽
    ( 見原審卷第18頁)。
  (二)上訴人已依約向被上訴人施月嬌購買系爭房地，並完成所有
    權移轉登記。
四、按解釋契約應以當事人立約當時之真意為準，而真意何在，
    又應以過去事實及其他一切證據資料為斷定之標準，不能拘
    泥文字致失真意 (最高法院91年度台上字第2537號判決意旨
    參照) 。查被上訴人施月嬌否認其有授權被上訴人丙○○訂
    立系爭同意書，而被上訴人丙○○經被上訴人施月嬌授權與
    上訴人訂立之系爭買賣契約書中，並未約定被上訴人施月嬌
    應將其所經營尚暉、春暉、上暉 (應係台灣) 養護中心之一
    切醫療工作交由上訴人全權處理，至被上訴人丙○○與上訴
    人於同日 (90年8月6日) 所訂系爭同意書內容雖載明：「目
    前本人所經營春暉、上暉 (應為台灣)、尚暉等3家老人養護
    中心其病患之一切醫療工作 (急診、住院除外) ，自即日起
    同意委由丁○○ (即上訴人)全權處理，恐口無憑 ，特立此
    書，但丁○○先生不履約承購基隆市○○區○○路123 號房
    、地或本場所開設安養院時，本同意書自動作廢 (原審卷第
    15 頁)」此乃被上訴人丙○○以自己名義與上訴人所訂立之
    同意書，被上訴人丙○○並非代理被上訴人施月嬌簽立上開
    同意書，且上訴人與被上訴人丙○○訂立該同意書係以上訴
    人不履行承購系爭房、地之義務為附有解除條件之契約，本
    件上訴人已履行其承購系爭房、地之義務，此為兩造所不爭
    執，上訴人固可主張其已履行買賣契約之義務，進而請求簽
    訂系爭同意書之被上訴人丙○○履行系爭同意書上所載之義
    務。惟該同意書上之春暉、上暉、尚暉等3 家老人養護中心
    ，並非被上訴人丙○○所經營，而係被上訴人施月嬌所經營
    、系爭買賣契約、同意書又非被上訴人施月嬌授權被上訴人
    丙○○代理為之，且簽立系爭同意書尚非夫妻間日常家務，
    自無互為代理之權，上訴人迄未能舉證證明被上訴人丙○○
    係有權代理被上訴人施月嬌訂立系爭同意書，系爭同意書之
    效力自不及於被上訴人施月嬌，上訴人主張依系爭同意書之
    約定，請求被上訴人施月嬌就其損害，應與被上訴人丙○○
    負連帶賠償責任，即非有據，不應准許。
五、次按損害賠償之債，以實際上受有損害為成立要件，倘無損
    害，即不發生賠償 (最高法院92年台上字第1186號判決意旨
    參照) ；又損害賠償，除法律另有規定或契約另有訂定外，
    應以填補債權人所受損害及所失利益為限。依通常情形，或
    依已定之計劃、設備或其他特別情事，可得預期之利益，視
    為所失利益。民法第216條復有明文 。查上訴人主張被上訴
    人丙○○未依系爭同意書上之約定，將被上訴人施月嬌所經
    營上揭3家養護中心之一切醫療工作 (急診、住院除外)交由
    伊全權處理，致伊受有醫療器材130,000元、居家護理辦公
    室開辦費80,000元、水電、瓦斯、電話費40,000元、交通費
    40 ,000 元，所失利益1,851,133元共2,141,133元
    (130,000+8 0,000+40,000+40,000+1,851,133=2,141,133)
    等情，此為被上訴人丙○○所否認，經查：
  (一)所謂居家護理乙詞，依社會通常之觀念，可以泛指對於在家
    之病患提供健康照顧及與健康有關的服務；亦可指依護理人
    員法第14條、護理人員法施行細則第6條第1款成立之居家護
    理機構，由專業護理人員提供之護理服務。查被上訴人施月
    嬌所經營春暉等3 家養護中心係依照老人福利法第9條第1項
    第2款所設立之老人福利機構 ，以照顧生活自理能力缺損且
    無技術性護理服務需求之老人為目的，此有基隆市政府95年
    1月2日基府社老貳字第0940148432號函附上開3 家立案申請
    書及立案證書在卷 (原審卷第60頁至第66頁) 在卷可稽；同
    法條第3項復規定此種機構所需之醫療或護理服務 ，應依醫
    療法、護理人員法或其他醫事專門職業法等規定辦理。可知
    被上訴人施月嬌經營春暉等3 家養護中心營業之內容本身並
    不得執行由專業醫師始得執行之醫療業務，以及由專業護理
    人員始得執行之居家護理工作。惟受被上訴人經營上開養護
    中心照顧之老人，仍常會有需要進行醫療或是由專業人員居
    家護理之情形，此時固得由受照護之老人或其家屬自行就醫
    ，然實際上多仰賴養護中心通知特定之醫療機構或護理機構
    ，以訪視方式到養護中心進行醫療或護理之行為。由於老人
    養護中心這種實際運作方式，使得養護中心得以掌握就養老
    人醫療機構或護理機構之指定權，而得以與他人訂立契約，
    換取對價。則上訴人與被上訴人丙○○所爭執之居家護理工
    作，顯然是指必須由專業護理人員提供之護理服務，否則由
    養護中心本身之員工自行處理即可，又何需交由他人執行。
    而依護理人員法第24條規定：「護理人員之業務如左：一、
    健康問題之護理評估。二、預防保健之護理措施。三、護理
    指導及諮詢。四、醫療輔助行為。前項第四款醫療輔助行為
    應在醫師之指示下行之。」且居家護理並非僅從事指導及諮
    詢，乃基於醫師診察、診斷結果，並在醫師之指示下所為的
    用藥、處置等行為。因此，居家護理為醫療輔助行為之一種
    ，依社會通念，當可涵蓋在廣義醫療工作之內，上訴人與被
    上訴人丙○○所訂系爭同意書既約定將急診及住院以外之「
    一切醫療工作」交由上訴人全權處理，自應認為彼等於立約
    之真意，應包括居家護理之項目在內。
  (二)上訴人與被上訴人訂立系爭同意書後，即於91年3月1日與訴
    外人廖翠敏訂立合夥契約書 (本院卷第21、22頁) ，共同設
    立新光居家護理所，並購置醫療器材1批計70,000元 ，申報
    健保費用電腦1套計價60,000元 、招牌排兩座計25,000元，
    且從事輕鋼架裝潢工程計價33,500元，另屏風乙組5,600元
    、辦公桌乙批10,500元、折桌3,000元及運費2,400元計21,5
    00元，以上共計210,000元 (70,000+60,000+25,000+33,500
    +21,500=210,000)，雖有估價單 (4紙)或訂貨單 (乙紙)共5
    紙 (本院卷第53頁至第57頁)在卷佐證，惟上開估價單 (4
    紙)均經合夥人廖翠敏於各該單最末簽註：「本所並無訂購
    」，「本所並未訂製招牌」「本人並無此裝潢工程印象」等
    語，並簽名按指印，此有估價單4紙 (本院卷第102頁至第
    105 頁)，可見上揭支出均非設立新光居家護理所所支出費
    用，上訴人主張其受有上開估價單4紙共188,500元之損害，
    殊非可採，不應准許。況縱如上訴人主張有上揭花費，上開
    訂貨單上所載品名及花費均為上訴人與人合夥經營護理所所
    必要之支出，且為護理所新增之財產，核與被上訴人丙○○
    不履行系爭同意書上之義務無關，上訴人自不得執為向被上
    訴人丙○○請求損害賠償之依據。至上訴人所指水、電、瓦
    斯、電話費40,000元及交通費40,000元之損失，因上訴人就
    此部分之損失，始終未能舉證證明，而對於此部分之損失是
    否係被上訴人丙○○違約所致，上訴人亦迄未能舉證證明，
    自難信其主張為真正，從而依上開說明，上訴人主張其受有
    積極損害290,000元，洵屬無據，不應准許。
  (三)上訴人雖主張被上訴人丙○○違約將前揭居家護理工作交由
    第3人瑞愛居家護理所承作，而該護理所於91年1月至94年11
    月間，向中央建保局請領健保給付費用12,340,893元，依財
    政部所核定之同業利率標準為15%，則伊所失之利益為1,851
    ,133 元 (12,340,893×0.15=1,851,133)云云。惟查證人即
    瑞愛居家護理所負責人甲○○證稱：「我在91年1月3日才開
    始營業，我們客戶居住在春暉及尚暉，我們去那裡從事服務
    工作，客戶地區包括金山、萬里、瑞芳、雙溪、平溪、基隆
    ，……春暉、尚暉客戶占3分之1，以春暉及尚暉客戶來說，
    其收入依向健保局申請費用來計算，有時客戶人數會因為往
    生、搬回家居住而減少，有時向健保局申請時會被核退，不
    能領取，金額不穩定，無法預估，91年之前的前5年，我任
    職基隆仁祥醫院員工，後兩年我就做服務春暉養護中心部分
    患者之工作，兩造 (即上訴人與被上訴人丙○○)有無訂立
    系爭同意書，與我現在服務的客戶無關，被上訴人丙○○訂
    立同意書後，被上訴人丙○○並未將上開養護中心工作交給
    瑞愛居家護理所，91年之前的前兩年我就有做居家護理工作
    ，91年自己開業，是延續原來服務的對象……」 (本院卷第
    166、167頁)，由此可見，瑞愛居家護理所並非承受春暉、
    尚暉養護中心之客戶，且瑞愛居家護理所係對其客戶為居家
    護理之服務，再收取服務費用，至其代送客戶至醫療機構就
    醫，由全民健康保險局支付予醫療機構之醫療給付，乃轉經
    瑞愛居家護理所給付予醫療機構，尚非支付予該所之居家護
    理費用，則上訴人執瑞愛居家護理所向中央健保局自91年1
    月至94年11月間請領健保醫療費用明細表 (原審卷第67頁至
    69頁)為請求被上訴人丙○○應為損害賠償之依據，殊非有
    理，亦不足取。
五、綜上所述，上訴人依系爭同意書之約定，請求被上訴人施月
    嬌、丙○○連帶給付2,141,133 元及自94年12月13日起至清
    償日止按年息5%計算之利息，為無理由，不應准許，其假執
    行之聲請，亦失所依附，不應准許。原審為上訴人敗訴之判
    決，並駁回其假執行之聲請，理由雖不相同，結論尚無二致
    ，上訴意旨指摘原判決不當，求予廢棄改判，為無理由，應
    予駁回。
六、兩造其餘攻擊防禦方法及其他未經援用之證據，經審酌尚無
    礙於本院前述之認定，無一一論究之必要。
七、據上論結，本件上訴為無理由，判決如主文。
中　　華　　民　　國　　96　　年　　5 　　月　　22　　日
                    民事第13庭
                        審判長法　官  黃嘉烈
  　　　　　　　　　　　　　　法　官  高鳳仙
  　　　　　　　　　　　　　　法　官  許文章
正本係照原本作成。
如不服本判決，應於收受送達後20日內向本院提出上訴書狀，其
未表明上訴理由者，應於提出上訴後20日內向本院補提理由書狀
（均須按他造當事人之人數附繕本）上訴時應提出委任律師或具
有律師資格之人之委任狀；委任有律師資格者，另應附具律師資
格證書及釋明委任人與受任人有民事訴訟法第466條之1第1項但
書或第2項（詳附註）所定關係之釋明文書影本。
中　　華　　民　　國　　96　　年　　5 　　月　　23　　日
  　　　　　　　　　　　　　　書記官  陳明俐
附註：
民事訴訟法第466條之1（第1項、第2項）：
對於第二審判決上訴，上訴人應委任律師為訴訟代理人。但上訴
人或其他法定代理人具有律師資格者，不在此限。
上訴人之配偶、三親等內之血親、二親等內之姻親，或上訴人為
法人、中央或地方機關時，其所屬專任人員具有律師資格並經法
院認為適當者，亦得為第三審訴訟代理人。
